臺灣桃園地方法院民事判決　九十一年度勞訴字第一七號
　　原　　　告　乙○○
　　　　　　　　戊○○
　　　　　　　　丁○○
　　　　　　　　己○○
　　　　　　　　甲○○
　　訴訟代理人　徐松龍律師
　　複代理人　　陳建勳律師
　　被　　　告　長榮航空股份有限公司
　　法定代理人　丙○○
　　訴訟代理人　陳忠輝律師
右當事人間請求給付資遣費等事件，於民國九十三年七月十四日辯論終結，本院判決
如左：
    主    文
被告應給付原告乙○○新台幣壹拾萬陸仟玖佰陸拾壹元；給付原告戊○○新台幣壹拾
柒萬玖仟肆佰柒拾玖元；給付原告丁○○新台幣壹拾捌萬柒仟陸佰伍拾參元；給付原
告己○○新台幣壹拾參萬柒仟肆佰零陸元；給付原告甲○○新台幣壹拾肆萬參仟壹佰
伍拾陸元，及均自民國九十二年二月十三日起至清償日止，各按年息百分之五計算之
利息。
原告其餘之訴駁回。
訴訟費用由被告負擔百分之十八；由原告乙○○負擔百分之十七；由原告戊○○負擔
百分之十二；由原告丁○○負擔百分之十六；由原告己○○負擔百分之百分之二十三
；餘由原告甲○○負擔。
本判決第一項所示金額及其利息，於原告乙○○以新台幣參萬陸仟元預供擔保；原告
戊○○以新台幣以新台幣陸萬元預供擔保；原告丁○○以新台幣陸萬參仟元預供擔保
；於原告己○○以新台幣肆萬陸仟元預供擔保；於原告甲○○以新台幣肆萬捌仟元預
供擔保，均得假執行；但被告如以新台幣壹拾萬陸仟玖佰陸拾壹元為原告林淑菱預供
擔保；以新台幣壹拾柒萬玖仟肆佰柒拾玖元為原告戊○○預供擔保；以新台幣壹拾捌
萬柒仟陸佰伍拾參元為原告丁○○預供擔保；以新台幣壹拾參萬柒仟肆佰零陸元為原
告己○○預供擔保；以新台幣壹拾肆萬參仟壹佰伍拾陸元為原告甲○○預供擔保，均
得免為假執行。
原告其餘假執行之聲請駁回。
    事    實
甲、原告方面：
壹、聲明：
一、被告應各給付原告如附表二所示之合計金額，及自民國九十二年二月十三日起至
    清償日止，各按年息百分之五計算之利息。
二、原告願供擔保，請准予宣告假執行。
貳、陳述：
一、原告於九十年十月間遭被告片面通知解僱前，均係受僱於被告之員工，依勞工保
    險被保險人資料表原告之受僱投保生效日與前揭通知書內載終止僱傭關係之日互
    核以觀，原告乙○○之服務年資扣除留職停薪四個月十日後為七年五個月，原告
    戊○○年資為八年四個月，原告丁○○年資為八年四個月，原告己○○年資為七
    年四個月，原告甲○○年資為七年八個月。被告給付原告資遣費及預告工資時，
    未將原告到職後訓練期間計入年資，且於計算平均工資時將日支費及交通費予以
    排除，致原告所領得之資遣費及預告工資金額有所短少，原告短少之金額總和各
    如附表二資遣費欄所示，其計算方式則如本院卷（四）卷附附表二所示（見該卷
    第二十頁至第二十四頁），為此原告依勞動基準法（下稱勞基法）第十七條規定
    ，請求被告給付短付之資遣費，另依勞基法第十六條第一項第三款規定，請求被
    告給付短付之預告工資。又兩造間之勞動契約未約定每日工作時間，被告亦從未
    給付原告每日工作超過八小時之延長工時工資，為此原告依勞基法第二十四條規
    定，請求被告給付自起訴狀繕本送達被告之前五年期間即自八十六年三月二十七
    日起至解職日止，各如附表二所示之加班費。
二、對於被告抗辯之陳述：
（一）原告於被告公開應徵錄取後，僅與被告簽立訓練及服務合約書，系爭訓練及服
      務合約書固將訓練期間與正式受僱予以區分，惟原告自應徵錄取後即必需接受
      被告指揮及監督，於訓練期間原告亦受有被告支付之薪資，足見原告自應徵錄
      取後即與被告成立僱傭關係，則受訓期間應計入年資。至被告以技術生為例，
      指稱訓練期間應不予計算年資，惟原告所任職之空服員，非屬勞基法第六十四
      條第二項規定之中央主管機關規定之技術生訓練職類，被告以技術生為例比附
      援引洵屬不當。
（二）原告於遭解僱前六個月均曾支領名目為日支費及交通費之薪給，此有被告所製
      作之空勤組員個人津貼明細表可稽。被告所核發之日支費、交通費在名義上雖
      均稱為差旅費，然勞基法施行細則第十條第九款所稱差旅費係指勞工偶然受領
      之差旅費用，此由同條款規定之差旅津貼、交際費、夜點費及誤餐費等均係偶
      然性之費用，非經常性之給與可稽。而被告係航空業，空服人員因服飛行勤務
      即得支領該筆勞動報酬，與勞基法施行細則第十條第九款規定之差旅費自屬不
      同，日支費及交通費係原告於服飛行勤務工作之對價，為經常性之給與，自應
      列為平均工資。又資遣費之計算係以勞工遭資遣前六個月薪資之平均工資為計
      算方式，已將此期間各項因素如請假、獎懲等考量在內，以勞工實際領得之薪
      資為計算基礎，是原告以實際工作領得之資遣前六個月之薪資計算平均工資並
      無錯誤，被告稱日支費、交通費不得以整月列計云云，應屬有誤。
（三）航空公司空服員固經行政院勞工委員會（下稱勞委會）八十七年七月三日公告
      核定為勞基法第八十四條之一之工作者，然依勞委會九十二年三月三十一日勞
      動二字第○九二○○一五七四七號函說明指出：「依該規定，雇主得與其另行
      以書面約定工作時間等事項，其經報當地主管機關者，可不受同法第三十條等
      工時相關規定之限制。」等語，是在八十七年七月三日以前，航空公司空服員
      非屬勞基法第八十四條之一公告之工作者，應有同法第二十四條、第三十條規
      定之適用。於八十七年七月三日以後，航空公司空服員固經公告為勞基法第八
      十四條之一之工作者，然其工作時間係得以書面約定，惟依系爭訓練及服務合
      約書及被告所提出未經原告簽署之工作契約書內容，均未就原告之每日工作時
      數為特別之約定，則原告之每日工作時數，仍應以每日八小時為限，依前揭勞
      委會函說明指示，勞基法第八十四條之一公告之事業並未排除同法第二十四條
      延長工時工資規定之適用，則原告自得依勞基法第二十四條規定請求延長工時
      之工資。
（四）依勞委會八十五年二月二十九日台八十五勞動二字第一○六九二一號函：「工
      作時間係指勞工在雇主指揮監督之下，於雇主之設施內或雇主指定之場所提供
      勞務或受命等待提供勞務之時間，但不包括不受雇主支配之休息時間，台端來
      函所函航空公司空勤組員之輪休時間，如非屬待命時間，可不計入工作時間。
      」等語，是執勤前二小時之報到時間及落停後半小時，飛機上排定之輪休時間
      屬受雇主支配之休息時間，亦即受雇主指定之場所，隨時待命等待換班執勤之
      等候時間，飛航中執勤之時間時間均為原告受被告指揮監督之時間，應計入工
      作時間。至原告因執勤之需，需於他國入境投宿之休息時間，原告業已扣除此
      一時間，不在請求之列。
（五）依勞基法第三十條規定每日正常工作時間不得超過八小時，又同法第二十四條
      規定係按每日工作時間是否超過八小時認定有無延長工作時間。是被告以原告
      每月飛行時數遠不及每日正常工作時間八小時可達之二百零八小時或一百八十
      四小時為辯，認原告無請求加班費之餘地，亦無足取。況原告之工作時間並非
      僅限於在客艙內飛行之時間，被告僅以飛行時數計算工作時間，亦有不當。被
      告復辯稱發給原告每月之飛行津貼已於每月飛行六十小時（含）以上依每小時
      費率加乘一點二五倍至三點五倍發給，遠逾法定標準云云，惟被告所辯係屬薪
      資結構之計算，乃以單月總飛行時數是否逾六十小時為加乘給付之標準，而無
      關乎延長工時之加班費之給付。勞工有無延長工作時間，依勞基法第三十條第
      一項及第二十四條規定，係以「日」工作時間為認定依據。至被告另辯稱原告
      每日工作時間非一般上班族每日固定朝九晚五，有當天執勤未達八小時者或未
      排班者，認原告加班費計算並不合理云云，然勞基法第三十條既僅規定勞工每
      天工作時間，不得超過八小時，至於雇主安排勞工每天工作之時間係三小時、
      五小時或七小時，均無不可，惟非因此認雇主得因勞工其他工作時間未滿八小
      時，即得任意延長勞工之工作時間；況於系爭合約書中並未有被告得予調整延
      長工作時間以補足工作未滿八小時部分工時之約定。
（六）依勞基法第二十四條規定，雇主延長勞工之工作時間除應給付平日每小時工資
      額外，尚須加給按平日每小時工資額三分之一以上及三分之二以上及二倍計算
      之工資，依此規定計算延長工時之工資額應為一點三三及一點六七倍及二倍之
      工資。至被告辯稱原告僅得請求零點三三或零點六六之部分，意即就延長工時
      之部分已給付其基本工資額，而未按上揭規定加給，關此被告就其主張原告延
      長工時部分已給付基本工資額乙節，應負舉證責任以實其說。
參、證據：提出影本通知書、勞工保險被保險人投保資料表、訓練及服務合約書、平
    均工資試算表、存摺存款交易查詢單、延長工時統計表各五件、空勤組員個人津
    貼明細表二十件、存款明細分戶帳四件、存摺存款對帳單三件、存摺內頁、勞委
    會九十二年三月三十一日勞動二字第○九二○○一五七四七號函、八十七年七月
    三日八十七勞動二字第○二八六○八號公告、工作契約書、活期儲蓄存款存摺各
    一件、空勤員個人排班月報表二百七十五件為證。
乙、被告方面：
壹、聲明：
一、原告之訴及假執行之聲請均駁回。
二、如受不利判決，被告願供擔保，請准免為假執行。
貳、陳述：
一、原告受訓期間係參加被告提供為期數月之養成訓練課程，經訓練合格後，得繼續
    參加為期數月之基礎學科課程及機上實習課程，而於完成基礎學科課程及機上實
    習課程，經被告評定合格後，始正式受僱為空服員，此於系爭訓練及服務合約書
    第二條、第三條約有明文。在正式受僱之前，原告均屬受訓學員，未實際參與飛
    行執勤任務，並無勞務給付，非為被告營業行為之使用人，自非原告所稱之受被
    告指揮及監督者。訓練期間原告所領之訓練津貼係補助原告生活所需，非勞動對
    價即非屬勞務報酬性質。原告於受訓期間為養成、見習之訓練性質，亦非同於學
    徒、技術生係一面提供工作，一面習藝，勞工保險雖為技術生所準用，惟原告接
    受訓練期間並非工作，非服勞務，兩造間非僱傭關係，被告於計算原告資遣費時
    ，不併算其受訓期間年資，與法並無不合，此有內政部七十五年四月二十二日台
    （七五）內勞字第三九二七二三號函可參。
二、原告為空服員，主要工作係在機上服勤，飛機在外落地後係赴旅館休息，日支費
    及交通費自非原告勞務之對價，即為勞基法施行細則第十條第九款所定之非經常
    性給與。被告發給空服員之日支費係依其自本站報到時間（為班表飛機起飛前二
    小時）至飛機降停本站後半小時所經歷之日數，以出差之日數為基準所發給之膳
    食雜支日支費，但為配合空服員出差型態（晚上出差或清早返回或短程僅數小時
    ），故將日化為小時而以每小時計費。以歐洲航班：台北─曼谷─維也納─曼谷
    ─台北為例，如空服員本站（中正機場）報到時間為十月二十日上午七點，降停
    本站時間為十月二十七日上午十一點，期間為七天又四小時，計一七二小時（24
    小時×7天＋4小時），再加降停後半小時，總時數為一七二．五小時，每小時新
    台幣（下同）六十元，此趟日支費即為一萬三百五十元（60元ｘ172.5小時
    ）。此日支費發給的目的係提供空服員在外地停留之膳食雜支，並非空服員因工
    作而獲得之報酬，此可由飛機降落外地後未為飛行時之停留、住宿等不工作之時
    間均照算日支費見知，因而日支費可因長短程航班而領有不同金額之差旅費。又
    依所得稅法第十四條第六項但書規定，日支費定額免稅，不列入薪資所得，原告
    所領之日支費係出差國外之膳食雜支給與，被告依所得稅法不列入薪資所得，原
    告亦從無異議，豈可於資遣後又翻異稱日支費為工資？至於原告在機上服勤之飛
    行時數（即班表飛機起落當中時數），被告己按時數及職級依每小時或加成小時
    費率給與飛行津貼，並已計入平均工資計算。而交通費係為輔助空服員因航班之
    特早、特晚（上午七點半前報到、下午九點半後簽離）出門、回家時間較早較晚
    ，才發給其國內計程車費一百二十元；另歐美紐澳航線，須在外國停留住宿，空
    服員須提大皮箱，而發給其國內計程車費二百四十元。發給之交通費金額並非固
    定，亦非因勞務而給與之報酬，為恩惠性之給與，非屬工資，不得計入平均工資
    計算。再者飛行津貼、日支費係以實際飛行及出差日時數計算，若再計入平均工
    資以計算平日每小時工資，則顯然就平日正常工時再重覆加算飛行時數及出差日
    時數，從而加算了平日正常工作時間內之每小時報酬。日支費含外地（國）停留
    不工作之日時數，若再計入平日每小時工資，則已將不工作之時間加入計算其每
    小時工作報酬，顯不合每日正常工作時間內之每小時所得報酬之意涵。
三、縱認系爭日支費、交通費得列入計算平均工資，原告當月所得之日支費、交通費
    亦應按扣除請假天數後之天數計算，不得以整月所得金額列計。例如六月若請假
    三天，則計算天數為二十七天，其日支費、交通費即應將整月所得之日支費、交
    通費除以三十乘以二十七；七月若請假三天，即應除以三十一乘以二十八，不能
    以整月所得列計。依內政部七十四年十一月廿一日台內勞字第三五七二二四號函
    ，工資折半發給，或不發給期間，不應列入平均工資計算。原告所計算之本薪係
    將請假天數予以扣除而往前推計，依天數比例計算本薪，故而飛行津貼、日支費
    、交通費自亦應將請假天數扣除往前推計，依扣除後之天數比例計算，不得以整
    月額列計。
四、預告期間工資應依何標準發給，法未明定。原告於法定預告期間實際並未服勤，
    卻將日支費、交通費列入計算平均工資，用以計算預告工資，已有未合。原告乙○○已自被告領得資遣費含預告工資應為三十九萬九千五百七十八元，非三十八
    萬九千七百九十一元。原告乙○○計算平均工資之本薪含職務津貼應為二萬八千
    元，並應依天數比例計算，其依存摺數額列計有誤。又原告乙○○將其九十年五
    月之本薪列記為三萬四千二百十九元，惟其當月所領之三萬四千二百十九元中所
    含生日禮金一千元、員工紅利八千七百四十七元非屬工資範疇，計算平均工資均
    應扣除，即共計應扣除九千七百四十七元。又原告己○○、甲○○將飛行津貼、
    日支費、交通費合併列記，三者未區分，惟日支費及交通費，非屬工資範疇，計
    算平均工資，應予扣除。
五、原告均已簽署工作契約書，此有被告空服員工作契約書簽署公告及簽收名冊可稽
    。又原告於九十一年七月二十四日準備理由狀亦稱：「被告所提答辯狀被證一所
    示工作契約書固依勞動基準法第八十四條之一規定報請當地主管機關核備：：」
    等語，是原告亦承認系爭工作契約書己經主管機關核備，故原告稱未參與簽名，
    顯不實在。原告屬中央主管機關核定之性質特殊之工作者並經兩造書面約定，報
    請本地主管機關即桃園縣政府核備及報請交通部民用航空局備查在案，依勞基法
    第八十四條之一規定，原告不得依正常工時八小時而請求超時加班費。又原告任
    職開始即知空服員工作性質別於一般工作，長程航班飛行時間往往超過八小時，
    惟每月飛行時數不超過一百二十小時，遠低於一般勞工每日正常工作時間八小時
    ，且原告月薪總額遠高於基本工資加計延時工資，並不違反勞基法規定，原告自
    應受其拘束，不得於事後又翻異，要求延長工時工資。被告既不受勞基法第三十
    條每日正常工作時間不得超過八小時之限制，原告所謂超過八小時部分為延長工
    時即不存在，自無依第二十四條更行請求延長工時工資之餘地。又勞基法第二十
    四條乃延長工時加給計算方法之規定，並非限制性條文（即非規定不得如何之條
    文），立法上另立法條欲排除限制性條文，亦無列出該非限制性條文（即第二十
    四條加班費之加給標準條文）不受限制之理。是原告稱被告固不受第三十條等規
    定限制，惟認第二十四條非屬八十四條之一規定範圍，自非可取。又依勞委會九
    十二年三月三十一日勞動二字第○九二○○一五七四七號函，雖又認並未排除同
    法二十四條延長工時工資規定之適用，惟勞基法第八十四條之一關於工作時間、
    例休假等已賦予勞雇雙方彈性空間，原告每週或每兩週工時並未超過法定之每週
    總工時四十八小時或每兩週總工時八十四小時，即仍在法定工時範圍內，並無延
    長工時或加成給付之問題。原告每月除領有數萬元本薪之外，另領有依飛航時數
    計算之飛行津貼大約二萬餘元，已計入平均工資計算，自無於每月飛航時數尚且
    不及一般工作正常工時可達一百八十四小時之情形下，就航班逾八小時部分，另
    得請求加班費之餘地。
六、原告自受僱為被告之空服員起，即按兩造約定每月之排班表飛行，亦即同意被告
    將每週或兩週內一日之正常工作時數，分配於其他工作日。如兩造並非未就工作
    時間及工作時數為約定，原告如何上下班？因飛航國際航線之航空公司空服員之
    飛行服勤非採固定航線方式，其飛航時間及時數無法簡單量化，故工作時間採排
    班方式，工作時數採彈性，兩造僅得約定就其每月飛航時數為一定上限之限制。
    如以每日正常工時八小時計算，原告每週應工作四十八小時（八十九年十二月三
    十一日以前）或兩週八十四小時（九十年一月一日起），則原告每月正常工作時
    數應達二百零八小時或達一百八十四小時，而原告每週、每月工作時數，遠不及
    原告所謂之每日正常工時八小時，亦即每週四十八小時或兩週八十四小時。原告
    每月排有例、休假，機上輪休亦安排有臥舖或座位休息時間，休息時並不工作，
    係由他組空服員服勤或待命服勤，休息時間亦非待命時間。
七、日支費計算時間係包括空服員在當地停留旅館住宿、休息、外出等原告未提供勞
    務之不工作時間，原告自不得將日支費計算時間作為其工作時間，而有超時工作
    之事實。依系爭工作契約書約定：「工作時間：每一航空器客艙服務人員於客艙
    中執行勤務之飛航時間限制如下：每一個月內，其飛航總時間不得超過一百二十
    小時。：：」等語，已載明工作時間係於客艙中執行勤務之飛航時間，並不及於
    空服員在旅館住宿、休息外出等不工作時間。何況空服人員工作性質不同於一般
    工作，每月飛航時數不逾一百二十小時，較一般正常工時每日八小時，每月可達
    一八四小時遠遠不及，原告每月領有飛行津貼二萬餘元，如就其每航段飛行逾八
    小時部分未扣除機上輪休時間，謂得請求加班費，與已領之飛行津貼，顯有重複
    計算。原告每月飛行時數不逾一百二十小時，而其每月領得之飛行津貼，於飛行
    時數未達六十小時部分按其每小時費率乘以飛行時數計給，六十小時以上即予加
    乘一．二五倍至三．五倍，因而飛行超過八小時部分，於每月累計飛行總時數六
    十小時以上，已給與較高之加乘倍數，原告豈可謂得請求每段飛行時數逾八小時
    部分之加班費？
八、加班費之時薪應依原告之本薪及職務津貼計算，若認為原告每月所領薪資僅為正
    常工時八小時之工資，再就每月薪資另行加計延長工時工資，顯與兩造所約定之
    薪資不合，亦顯不合理。又同乘組員乃如乘客搭機至飛行航班之起飛航站，並不
    著制服，亦不工作，被告於其搭機時數已計給一半時數之飛行津貼，原告不得將
    該同乘組員之搭機時數視為工作時數，甚至加計報到及落地後半小時計算超時工
    作時數。公司待命時間並非飛行執勤，被告已計給本薪，原告不得再加算報到、
    落地後半小時，而以之減八小時計算超時工作時間。短程航班飛機在外地落地後
    至再度起飛之中間時段，原告並不工作，不得將中間時段算入工作時間，即不得
    以報到時間起至返航抵達止之連續時間加半小時計算。空服員按班表執勤，依法
    應休之例休假日，被告均已按每月班表給予排休，原告不得將隔週六或週六、週
    日、國定假日列為假日加班，蓋該原休假日即為其工作日。
九、飛行津貼於飛行時數六十小時以上，已就六十小時加乘一．二五倍，並就超過六
    十小時部分分別加乘一．五倍至三．五倍計給，若再計入平日每小時工資加成計
    算延時工資，則造成加乘再加成之結果。將計算飛行津貼之飛行時數計入每日正
    常工時已不合理，更以加乘後之飛行津貼計入平日每小時工資，再加成計算延時
    工資，更是層層累加乘之不合理。依法平日每小時工資係指正常工作時間內所得
    之工資，亦即原告每月按正常工作時間，以每月本薪、職務津貼（有擔任職務者
    ）計算而得之平日每小時工資，而非再加算飛行時數、差旅日時數，加算飛行津
    貼、日支費所計算出之「工資」。縱認原告得為請求加班費，亦僅得請求○．三
    三或○．六六之部分，因兩造已將工時之部分挪移，原告所稱之延長工時工資，
    原屬正常工時之挪移，原告對正常工時之工資，並不得請求，即不得依勞基法第
    二十四條乘以一．三三倍或一．六六倍，而應只得請求○．三三或○．六六之部
    分。
參、證據：提出影本工作契約書、桃園縣政府八十九年三月二十日八九府勞動字第○
    五二七三四號函、交通部民用航空局九十年三月二十三日標準一九十字第○○七
    五二六號函、空服員排班作業手冊、事務長工作指導書及報告、班表範例、被告
    公司變更登記表、客艙組員管理辦法節本、空服人員日支費率調整事宜、薪資明
    細表各一件、班表三十五件、訓練及服務合約書五件、空服員簽收名冊四件、空
    勤組員個人津貼明細表十五件為證。
    理    由
甲、程序方面：
壹、按當事人喪失訴訟能力或法定代理人死亡或其代理權消滅者，訴訟程序在有法定
    代理人或取得訴訟能力之本人承受其訴訟以前當然停止。又聲明承受訴訟，應提
    出書狀於受訴法院，由法院送達於他造。民事訴訟法第一百七十條、第一百七十
    六條亦有明文。查本件原告起訴後，被告之法定代理人已於九十一年七月五日由
    鄭金泉變更為丙○○，嗣被告於本件訴訟進行中以書狀聲明由丙○○承受訴訟，
    有被告於九十一年十二月十一日言詞辯論期日提出之民事答辯（三）狀、公司變
    更登記表各一件在卷可稽，且為原告所不爭執，原告並於同日收受被告前開聲明
    承受訴訟狀繕本，則被告具狀聲明由丙○○承受本件訴訟，與前開規定相符，應
    予准許。
貳、次按訴訟送達後，原告不得將原訴變更或追加他訴，但請求之基礎事實同一、擴
    張或減縮應受判決事項之聲明、或不甚礙被告之防禦及訴訟之終結者，則得為訴
    訟之變更。民事訴訟法第二百五十五條第一項第二款、第三款及第七款分別定有
    明文。經查本件原告起訴時，以被告未將系爭訓練期間計入其工作年資，且未將
    系爭日支費、交通費計入月平均工資，致短付原告資遣費及預告工資。又自起訴
    日起往前推算五年內，被告均未給付原告每日延長工時之工資，乃分別依勞基法
    第十六條、第十七條及第二十四條規定，請求被告給付原告各如起訴狀之附表所
    示金額，及自起訴狀繕本送達被告翌日起至清償日止之法定遲延利息（見本院卷
    （一）第十四頁）。嗣原告於九十二年二月十二日本院言詞辯論期日，當庭引用
    其所提出民事追加狀，同以前開理由，擴張請求被告應給付原告各如本院卷（二
    ）所附附表三（見該卷第三十八之一頁）即本判決附表二所示之金額，及自九十
    二年二月十三日起至清償日止之法定遲延利息；核屬擴張或減縮應受判決事項之
    聲明而不涉及訴之變更或追加，且被告當庭收受該民事追加狀後，復不為異議而
    為本案之言詞辯論，是原告前開追加請求金額及減縮利息部分，自應准許。
參、又查兩造就本件訴訟所生之爭執，業於本院九十三年七月十四日言詞辯論期日，
    當庭同意以（一）原告的年資應否包括訓練期間、（二）系爭日支費、交通費是
    否應計入工資、（三）原告得否請求系爭加班費等項為其事實上及法律上之爭點
    ，是本件既因兩造於訴訟中達成簡化爭點之合意，本院及兩造均應受該爭點協議
    之拘束，本院就本件所為之判斷即以兩造合意之爭點及其有關之部分為論斷。
乙、兩造爭執之要旨：
壹、原告主張其遭被告於九十年十月間解僱時，原告乙○○之工作年資扣除留職停薪
    四個月十日後為七年五個月，原告戊○○之年資為八年四個月，原告丁○○年資
    為八年四個月，原告己○○年資為七年四個月，原告甲○○年資為七年八個月，
    惟被告給付資遣費及預告工資時，未將原告到職後訓之練期間計入工作年資，亦
    未將系爭日支費及交通費計入原告之平均工資，致原告領得之資遣費及預告工資
    均有短少，原告短少之金額總和各如附表二資遣費欄所示所示。又兩造間之勞動
    契約並未約定每日工作時間，被告亦從未給付原告每日工作超過八小時之延長工
    時工資，被告自應給付原告自八十六年三月二十七日起至原告解職日止，各如附
    表二所示之加班費。為此分別依勞基法第十七條、第十六條第一項第三款及第二
    十四條規定提起本件訴訟等語。
貳、被告則以（一）原告於受訓期間係參加被告提供之養成訓練課程，課程完成後須
    經被告評定合格後始正式受僱為空服員，是原告在受訓期間未實際參與飛行執勤
    務，並無勞務給付，自非受被告指揮監督，且僅為養成、見習之訓練性質，非同
    於學徒、技術生。而原告於訓練期間領取之訓練津貼係補助原告生活所需，並非
    勞務對價，是該期間內兩造間並非僱傭關係，被告未將原告之受訓期間併入其工
    作年資並無不合，此有內政部七十五年四月二十二日台（七五）內勞字第三九二
    七二三號函可參。原告主要工作係在飛機上服勤，飛機落地後係赴旅館休息，系
    爭日支費係依空服員自本站報到時間至飛機降停本站後半小時所經歷之日數，以
    出差日數為基準所發給之膳食雜支日支費，並非空服員因工作所獲得之報酬，但
    為配合空服員出差型態，故以每小時計費，自屬非經常性給與。又原告領取之日
    支費亦未列入其薪資所得，原告從無異議，自不得將之視為工資。至於原告於飛
    機上服勤之飛行時數，被告已按時數及職級依每小時或每加成小時費率給與飛行
    津貼，並已計入其平均工資計算。若再將系爭日支費列入平均工資計算，顯然加
    算其平日正常工作時間之每小時報酬，並將原告不工作之時間加入計算其每小時
    報酬，顯不合每日正常工作時間內每小時所得報酬之意涵。而交通費係為輔助空
    服員因航班之特早、特晚出門、回家時間較早較晚，才發給其國內計程車費一百
    二十元，另歐美紐澳航線須在外國停留住宿，空服員須提大皮箱，而發給其國內
    計程車費二百四十元，且發給之交通費金額並非固定，為恩惠性給與，自不得列
    入原告之平均工資計算。縱認系爭日支費、交通費得列入平均工資計算，惟應按
    扣除原告當月請假天數後之天數計算，不得以整月所得日支費及交通費金額列計
    ，原告之本薪係將請假天數予以扣除後，依天數比例計算，故飛行津貼、日支費
    、交通費亦應將請假天數扣除往前推計，依扣除後之天數比例計算。原告於法定
    預告期間實際並未服勤，卻將系爭日支費、交通費列入計算平均工資，以計算其
    預告工資已有未合。原告乙○○已領取之資遣費及預告工資應為三十九萬九千五
    百七十八元，原告乙○○計算平均工資之本薪含職務津貼應為二萬八千元，並應
    依天數比例計算，其依存摺數額列計有誤。又原告乙○○於九十年五月領取之三
    萬四千二百十九元中，包括生日禮金一千元、員工紅利八千七百四十七元均非工
    資，是計算其平均工資應扣除九千七百四十七元。另原告己○○、甲○○將飛行
    津貼、日支費、交通費合併列計，惟日支費及交通費非屬工資，不得列入計算其
    平均工資。（二）原告屬中央主管機關核定之性質特殊之工作者，並已簽署工作
    契約書，原告亦自承系爭工作契約書已經主管機關核備，故原告主張其未簽名於
    系爭工作契約書云云顯不實在。系爭工作契約書既報請主管機關核備，又原告任
    職之初即知空服員工作性質，長程航班飛行時間往往超過八小時，惟每月飛行時
    數不超過一百二十小時，遠低於每日正常工作時間八小時，且原告月薪總額遠高
    於基本工資加計延時工資，勞基法第八十四條之一已賦予勞雇雙方彈性空間，原
    告每週或每兩週工作時數並未超過法定之每週總工時四十八小時或每兩週總工時
    八十四小時，每月並領有依飛航時數計算之飛行津貼約二萬餘元，原告自不得依
    勞基法第二十四條規定請求延時工資，如謂原告得請求系爭加班費，則與原告已
    領之飛行津貼顯有重複計算。況原告均按班表執勤，於飛行當中均有數小時輪休
    ，休息時並不工作，自非待命時間，則扣除輪休數小時，原告亦無逾時工作之情
    形。日支費計算時間包括空服員在當地停留旅館住宿、休息外出等不工作時間，
    原告自不得以計算日支費之時間作為其工作時間，而主張其每月工作超過一百二
    十小時。另同乘組員之搭機時數及短程航班飛機在外地落地後再度起飛之中段時
    間，原告並不工作，均非原告之工作時間；又公司待命時間並非飛行執勤時間，
    被告已計給本薪，原告不得再加算報到、落地後半小時為其工作時間。原告依法
    應休之例休假日，被告均已按每月班表給予排休，原告不得將隔週六或週六、週
    日、國定假日列為假日加班。再者將計算飛行津貼之飛行時數計入每日正常工時
    已不合理，再以加乘後之飛行津貼計入平日每小時工資，再加成計算延時工資，
    更加不合理。縱認原告得請求系爭加班費，亦僅得請求○．三三或○．六六之部
    分等語資為抗辯。
丙、得心證之理由：
壹、查原告原均受僱於被告擔任空服員工作，原告乙○○於九十年十月二日遭被告以
    勞基法第十一條第二款規定予以解僱（以下原告解僱之理由均同），已領取被告
    發給之資遣費及預告工資共三十九萬九千五百七十八元；原告戊○○於同年月二
    十四日遭被告解僱，領取資遣費及預告工資共三十九萬四千四百二十四元；原告
    丁○○於同年月三十一日遭被告解僱，領取資遣費及預告工資共三十九萬七千八
    百九十元；原告己○○於同年月二十六日遭被告解僱，領取資遣費及預告工資共
    四十五萬零四十四元；原告甲○○於同年月四日遭被告解僱，領取資遣費及預告
    工資共三十九萬二千零四十八元。惟被告計算前開資遣費及預告工資時，均未將
    原告之訓練期間計入其工作年資，亦未將原告離職前六個月所領取之日支費及交
    通費計入原告之平均工資。而含系爭訓練年資在內之工作年資，原告乙○○扣除
    其留職停薪四個月十日後，為七年五個月；原告戊○○、丁○○均為八年四個月
    ，原告己○○為七年四個月；原告甲○○為七年八個月之事實，業據原告提出與
    其所述相符之通知書、訓練及服務合約書各五件、空勤組員個人津貼明細表二十
    件為證，且為被告所不爭執，復有被告提出之薪資明細表一件、空勤組員個人津
    貼明細表十五件在卷可參，自堪信原告此部分之主張為真實。至原告乙○○主張
    其已領取之資遣費及預告工資應為三十八萬九千七百九十一元云云，固與原告乙○○簽收之系爭通知書上所載金額相同，惟原告提出為被告所製作之平均工資試
    算表上，既載明原告乙○○經修正後應領取之資遣費及預告工資共為三十九萬九
    千五百七十八元，參酌其餘原告之平均工資試算表上所載之修正後資遣費及預告
    工資之總金額，均與其餘原告簽收之系爭通知書上所載之金額相同，顯見被告應
    係以系爭平均工資計算表為其發放原告資遣費及預告工資之依據，是原告乙○○
    所收受之資遣費及預告工資數額自應以系爭平均工資試算表上所載之金額為準，
    原告乙○○主張其已領取之資遣費及預告工資共僅三十八萬九千七百九十一元云
    云，要無可採，堪信被告此部分之抗辯為真實。。
貳、原告另主張被告應加計原告受訓期間之工作年資，以原告離職日前六個月之月平
    均工資，分別給付如附表二資遣費欄所示之資遣費及預告工資差額予原告等語，
    雖同為被告所否認，並以前開乙、兩造爭執要旨（一）所述，辯稱：原告於系爭
    訓練期間並未提供如正式空服員性質之工作，被告雖發給訓練津貼補助其生活所
    需，並非提供勞務、工作之對價，自不得列入其工作年資，且原告將系爭日支費
    、交通費列入計算平均工資及預告工資均有未合。縱認得將系爭日支費、交通費
    列入平均工資，亦應扣除原告當月請假天數後按比例計算，又原告乙○○之本薪
    含職務津貼應為二萬八千元，並應依天數比例計算，且其於九十年五月領取之生
    日禮金一千元、員工紅利八千七百四十七元均非工資而應予扣除云云。惟查：
一、按非有左列情形之一者，雇主不得預告終止勞動契約：一、歇業或轉讓時，二、
    虧損或業務緊縮時。三、不可抗力暫停工作在一個月以上時。四、業務性質變更
    ，有減少勞工必要，又無適當工作可供安置時。五、勞工對於所擔任之工作確不
    能勝任時。又雇主依第十一條或第十三條但書規定終止勞動契約者，其預告期間
    依左列各款規定，一、繼續工作三個月以上一年未滿者，於十日前預告之。二、
    繼續工作一年以上三年未滿者，於二十日前預告之。三、繼續工作三年以上者，
    於三十日前預告之。雇主未依第一項規定期間預告而終止契約者，應給付預告期
    間之工資。雇主依前條終止勞動契約者，應依左列規定發給勞工資遣費：一、在
    同一雇主之事業單位繼續工作，每滿一年發給相當於一個月平均工資之資遣費。
    二、依前款計算之剩餘月數，或工作未滿一年者，以比例計給之。未滿一個月者
    以一個月計。勞基法第十一條、第十六條第一項、第三項及第十七條亦有明文。
二、經查兩造間之系爭勞動契約既分別於前開所述各原告之離職日，經被告以勞基法
    第十一條第二款規定解僱而終止，且原告亦不爭執被告解僱之效力，自符合勞基
    法第十一條第二款規定雇主預告勞工終止勞動契約之事由。又原告含系爭訓練年
    資在內之工作年資，原告乙○○扣除其留職停薪四個月十日後，為七年五個月；
    原告戊○○、丁○○均為八年四個月，原告己○○為七年四個月；原告甲○○為
    七年八個月，已如前述。被告雖抗辯原告之受訓年資不得列入工作年資云云。惟
    按勞基法施行細則第五條既規定勞工工作年資自受僱當日起算，故勞工於試用期
    間屆滿，經雇主予以留用，其試用期間年資應併入工作年資內計算。經查依兩造
    簽訂之系爭訓練及服務合約書約定，原告擔任受訓學員於訓練期間得支領訓練薪
    津，完成基礎學科及機上實習課程。又原告於完成空服訓練課程並經被告評定合
    格後，同意擔任被告之空服人員五年，有兩造提出之訓練及服務合約書五件在卷
    可稽（見本院卷（一）第二九一頁至第二九七頁、本院卷（四）第四十五頁至第
    五十二頁），可知原告在系爭訓練期間亦受被告指揮監督派往機上實際執行空服
    員勤務，且不論是基礎學科或機上實習期間，均與正式空服員同享被告薪資及各
    種津貼之給付，受訓合格後並可升任為正式空服員，顯與一般單純習藝而未能提
    供相當勞務對價之技術生情形不同，則原告於被告之受訓期間，核其性質應屬被
    告對原告之試用期間，依勞基法施行細則第五條規定，自應視為原告之工作年資
    。是被告執內政部七十五年四月二十二日台（七五）內勞字第三九二七二三號函
    有關學徒習藝期間免予合併計算年資之函釋，抗辯系爭受訓期間非屬原告之工作
    年資云云，要無可採，堪認原告此部分之主張則屬可取。
三、被告雖又爭執原告領取之系爭日支費及交通費不應計入平均工資計算云云。但按
    工資者，謂勞工因工作而獲得之報酬，包括工資、薪津及按計時、計日、計月、
    計件以現金或實物等方式給付之獎金、津貼及其他任何名義經常性給與均屬之，
    勞基法第二條第三款定有明文。可知工資應具備經常性給付，且屬勞工因工作所
    獲得之對價之性質，倘雇主為改善勞工生活所為之給與，或雇主為其個人之目的
    ，具有勉勵性、恩惠性之給與，即非勞工工作給付之對價，與勞動契約上經常性
    給與有別，又經常性給與，與固定性給與不同，僅需勞工於一般情形下皆可領取
    ，即屬經常性給付。至於同法施行細則第十條固將雇主所為數種給與排除於勞基
    法第二條第三款所稱之其他任何名義之經常性給與之外，惟其給付究屬工資抑係
    同法施行細則第十條所定之特殊給與，仍應個別具體認定，不因形式上所用名稱
    為何而受影響。經查系爭日支費之計算，係以原告至本站報到時間（即班表飛機
    起飛前二小時）至飛機降停本站後半小時止所經歷之日數，以每小時六十元計費
    發給，既經被告自承屬實，則此部分金額應係依原告隨機出勤之勞務給付時間計
    算發給，且依據原告工作性質，亦屬於一般情形下均可領取，自屬經常性給付而
    屬工資性質，尚不因此項工資之名稱為日支費或差旅費即謂非屬經常性給與。至
    被告是否將原告此部分工資申報所得稅，亦核與其是否屬於經常性給與之認定無
    涉。另被告按原告在機上服勤之飛行時數及職級，依每小時或加成小時費率給與
    原告飛行津貼，要屬兩造約定之經常性給付內容，兩造既未約定原告請領系爭飛
    行津貼後即不得再請求系爭日支費，足見系爭日支費雖與系爭飛行津貼之計算時
    數有部分重疊，但仍屬不同之經常性給付，自均得列入工資之範圍，被告抗辯系
    爭日支費若認屬工資將與系爭飛行津貼重複計算，顯不合每日正常工作時間內每
    小時所得報酬之意涵云云，實無可採。
四、原告主張原告離職前六個月含系爭日支費及交通費之「月平均工資」計算之各項
    金額及方式分別如本院卷（四）所附附表二短計資遣費計算表（見該卷第二十頁
    至二十四頁）所示，即原告乙○○之月平均工資為六萬二千七百七十八元；原告
    戊○○為六萬二千四百十元（小數點以下四捨五入，下同）；原告丁○○為六萬
    三千六百五十六元；原告己○○為七萬一千五百七十元；原告甲○○為六萬二千
    七百五十二元之事實，亦有原告提出之平均工資試算表、存摺存款交易查詢單各
    五件、空勤組員個人津貼明細表二十件、存款明細分戶帳四件、存摺存款對帳單
    三件、存摺內頁、活期儲蓄存款存摺各一件在卷可稽，被告除抗辯：原告之本薪
    係將請假天數扣除後依天數比例計算，系爭日支費亦應按扣除其請假天數後之天
    數比例計算，不得以整月所得金額列計平均工資。另原告乙○○之本薪含職務津
    貼應為二萬八千元，並應依天數比例計算，且其於九十年五月領取之三萬四千二
    百十九元，應扣除非工資之生日禮金及員工紅利共九千七百四十七元云云外，對
    於其餘事實均不爭執。按勞基法第二條第四款既規定平均工資係計算事由發生之
    當日起前六個月內所得工資總額除以該期間之總日數所得之金額，故勞工於終止
    勞動契約前六個月依法取得之工資，均應併入平均工資計算，至勞工請普通傷病
    假或留職停薪致工資折半或不發給之期間則不應列入計算平均工資。惟查原告提
    出之系爭短計資遣費計算表五件中所載之系爭日支費均已給付原告乙節，既為被
    告所不爭執，則依前述系爭日支費之給付原因，足見原告係執行其被排定之航班
    職務始受領系爭日支費，自無將原告因執行職務所已受領之系爭日支費再按原告
    請假之天數比例扣除之理，被告此部分之抗辯實無可採。再查原告乙○○前開短
    計資遣費計算表所列之各月本薪均遠低於被告出具之平均工資試算表所列金額乙
    節，業經原告乙○○陳述在卷，且有原告乙○○提出之平均工資試算表、存摺內
    頁、活期儲蓄存款存摺各一件在卷足憑，是原告乙○○主張以較低於被告計算之
    本薪作為其計算系爭月平均工資之依據，自屬可採。又依原告乙○○提出之空勤
    組員個人津貼明細表九件顯示，前開短計資遣費計算表所列原告乙○○之各月津
    貼數額，二者均屬相符乙節，亦有系爭空勤組員個人津貼明細表九件存卷可按，
    足見被告抗辯原告乙○○前開依存摺數額列計之津貼有誤云云，要無可採。然原
    告乙○○主張其於九十年五月間自被告領取之本薪為三萬四千二百十九元云云，
    既與原告乙○○提出之系爭活期儲蓄存款存摺顯示該月其所領取者乃含薪資獎金
    之記載不符，且原告乙○○於該月所領取之金額中包括非屬於工資之生日禮金一
    千元及及員工紅利八千七百四十七元乙節，亦有被告提出之原告乙○○該月薪資
    明細表一件附卷可參，復為原告乙○○所不爭執，是被告抗辯原告乙○○於九十
    年五月份之本薪應扣除九千七百四十七元，要為可採，扣除此數額後，原告乙○○該月之本薪應更正為二萬四千四百七十二元，原告乙○○此部分之主張則屬無
    稽。
五、原告雖主張系爭交通費乃原告因服飛行勤務即可支領之勞動報酬，屬於原告工作
    之對價，自亦屬工資之一部而應列入平均工資計算云云。惟查系爭交通費之發給
    僅限於原告執勤上午七時三十分以前、晚間九時三十分後之特早或特晚班及歐美
    紐澳航線，方得領取一百二十元至二百四十元不等之金額乙節，既為兩造所不爭
    執，足見系爭交通費之金額需視原告當月排定之航班性質而定，並非固定每月發
    給，且其發給之依據應係為因應原告於特定工作時間工作，或航程較長而需攜帶
    較多行李服勤務之交通費用補貼，核非勞工工作對價，即非屬經常性給與，自不
    得列入原告通常工作情況可領取之工資，原告主張系爭交通費亦屬工資云云，並
    不可採。
六、復查原告離職前最近六個月自被告領取之交通費，分別為原告乙○○於九十年三
    月領取一百九十四元、同年四月領取八百四十元、同年五月領取四百八十元、同
    年六月領取七百二十元、同年七月、八月各領取一千零八十元、同年九月領取七
    百二十元、同年十月領取一百二十元；原告戊○○於同年四月領取一百八十元、
    同年五月領取一千零八十元、同年六月領取一千二百元、同年七月領取九百六十
    元、同年八月領取六百元、同年九月領取三百六十元、同年十月領取六百元；原
    告丁○○於同年四月領取四十元、同年五月領取八百四十元、同年六月領取九百
    六十元、同年七月領取一千零八十元、同年八月領取八百四十元、同年九月領取
    四百八十元、同年十月領取七百二十元；原告己○○於同年四月領取八百四十元
    、同年五月領取一千零八十元、同年六月領取七百二十元、同年七月領取一千零
    八十元、同年八月領取九百六十元、同年九月領取七百二十元、同年十月領取三
    百六十元；原告甲○○於同年三月領取六百元、同年四月領取一千二百元、同年
    五月、六月各領取九百六十元、同年七月領取四百八十元、同年八月領取三百六
    十元、同年九月領取七百二十元、同年十月領取一百二十元等情，有兩造提出之
    空勤組員個人津貼明細表共三十五件在卷可稽，且為兩造所不爭執，惟系爭交通
    費非屬於經常性給與而應自原告主張之月平均工資中扣除，且原告乙○○離職前
    於九十年五月之本薪數額應更正為二萬四千四百七十二元等情，既均如前述，則
    原告乙○○應扣除之交通費總額為五千二百三十四元；原告戊○○應扣除四千九
    百八十元；原告丁○○應扣除四千九百六十元；原告己○○應扣除五千七百六十
    元；原告甲○○應扣除五千四百元。又原告乙○○已領取被告發給之資遣費及預
    告工資共三十九萬九千五百七十八元；原告戊○○共領取三十九萬四千四百二十
    四元；原告丁○○共領取三十九萬七千八百九十元；原告己○○共領取四十五萬
    零四十四元；原告甲○○共領取三十九萬二千零四十八元，且原告乙○○含系爭
    訓練期間在內之工作年資為七年五個月；原告戊○○、丁○○均為八年四個月，
    原告己○○為七年四個月；原告甲○○為七年八個月，亦如前述，從而原告離職
    前六個月之實際月平均工資及其得請求被告給付之資遣費、預告工資數額及其差
    額均應更正如附表一所示。
參、原告又主張其固為勞基法第八十四條之一所規定之特殊工作者，惟兩造並未就原
    告之每日工作時數為特別之約定，原告每日之工作時數自應以八小時為限，被告
    仍應依勞基法第二十四條規定，就其遭被告解僱前之出勤時數超過每日八小時部
    分，給付加班費予原告，是被告應分別給付原告如附表二加班費欄所示，自八十
    六年三月二十七日起至原告離職日止之加班費。被告僅以飛行時數計算原告之工
    作時間，亦有不當云云，則為被告所否認，並以乙、兩造爭執要旨（二）所述各
    節，抗辯：原告屬勞基法規定之性質特殊工作者，是原告依排定航班表執勤，不
    受勞基法每日正常工作時間之限制，且原告每月工作含機艙內之飛航時間及起飛
    前報到之二小時及降落後半小時之時數多不及一百二十小時，實際飛航時間更少
    ，原告自不得請求系爭加班費等語。經查：
一、按勞工每日正常工作時間不得超過八小時，每週工作總時數不得超過四十八小時
    。又中央主管機關指定之行業，雇主經工會或勞工半數以上同意後，其工作時間
    得依下列原則變更：一、四週內正常工作時數分配於其他工作日之時數，每日不
    得超過二小時，不受第三十條第二項之限制。二、當日正常工時達十小時者，其
    延長之工作時間不得超過二小時。三、二週內至少有二日之休息，作為例假，不
    受第三十六條之限制。四、女性勞工，除妊娠或哺乳期間者外，於夜間工作，不
    受第四十九條之限制。但雇主應提供完善安全衛生設施。為八十九年六月二十八
    日修正前勞動基準法第三十條第一項、第三十條之一第一項所明文。再依八十九
    年六月二十八日修正之勞基法第三十條第一項及第四項規定，勞工每日正常工作
    時間不得超過八小時，每二週工作總時數不得超過八十四小時。本條第一項自九
    十年一月一日起實施。又中央主管機關指定之行業，雇主經工會同意，如事業單
    位無工會者，經勞資會議同意後，其工作時間得依下列原則變更：一、四週內正
    常工作時數分配於其他工作日之時數，每日不得超過二小時，不受前條第二項至
    第四項規定之限制。二、當日正常工時達十小時者，其延長之工作時間不得超過
    二小時。三、二週內至少有二日之休息，作為例假，不受第三十六條之限制。四
    、女性勞工，除妊娠或哺乳期間者外，於夜間工作，不受第四十九條之限制。但
    雇主應提供完善安全衛生設施。因季節關係或因換班、準備或補充性工作，有在
    正常工作時間以外工作之必要者，雇主經工會或勞工同意，並報當地主管機關核
    備後，得將第三十條所定之工作時間延長之。其延長之工作時間，男工一日不得
    超過三小時，一個月工作總時數不得超過四十六小時；女工一日不得超過二小時
    ，一個月工作總時數不得超過二十四小時。九十一年十二月二十五日修正前勞基
    法第三十二條第一項固亦定有明文。惟薪資之多寡、福利之高低，恆與工作整體
    內容（包括工作時數、工作複雜程度、執掌範圍與負責程度等）相關，是考量受
    僱人之薪資時，自需就個案事實，綜合所有勞動條件與薪資內容作整體考量。又
    以監視為其主要工作內容、體力負擔較輕之監視性、間歇性工作，由於其具有勞
    動密度薄、工時長之特性，如拘泥於勞基法關於工資計算之規定，將勞基法所訂
    每日工作時間、加班費、例假日工資等規定完全適用於此監視性、間歇性工作，
    一則與此類工作性質相悖，二則將使此類工作密度薄、身體疲勞及精神緊張程度
    少之勞動工作反較其他種類勞工獲取高額工資，有失公平，況從事監視性、間歇
    性勞動之勞工，因其工作本質與一般勞動相異，縱不受勞基法有關工作時間等規
    制，亦不致喪失保護勞工之旨趣。是基於從事監視性、間歇性工作之勞工，與必
    須持續密集付出勞力之生產線上勞工，二者工作性質有別，為顧及勞雇雙方整體
    利益及契約自由原則，並落實勞基法第二十一條第一項及第三十二條第四項但書
    之規定，因此對於監視性、間歇性工作，勞基法第八十四條之一乃規定得由勞雇
    雙方另行約定工作時間，而不受勞基法每日、每週工作時數以及加班時間之限制
    。故職司監視性、間歇性職務之勞工，如已同意例休假日及平時之工作時間逾八
    小時，所約定之工資又未低於基本工資加計延時工資、假日工資之總額時，並不
    違反勞基法之規定，勞雇雙方自應受其拘束，勞方事後即不得任意翻異，更行請
    求例休日及逾時之加班工資。故從事監視性或間歇性工作之勞工能否再請求例休
    假日及延長工時之工資，應以其與雇主間約定之工資是否低於基本工資及以基本
    工資加計例休假日及延時工資之總額為斷。再依八十五年十二月二十七日公佈施
    行迄今之同法第八十四條之一規定，經中央主管機關核定公告之從事監視性或間
    歇性之工作者，得由勞雇雙方以書面另行約定，工作時間、例假、休假、女性夜
    間工作，並報請當地主管機關核備，不受第三十條、第三十二條、第三十六、第
    三十七條、第四十九條規定之限制。但因前開從事監視性或間歇性之工作，勞雇
    雙方以書面另行約定工作時間、例假、休假及女性夜間工作之契約，基於契約自
    由原則及主管機關核備之性質僅具准予備查之效果，則勞雇雙方以書面約定後，
    縱未向主管機關申請核備，亦具有效力，而可不受勞基法第三十條、第三十二條
    、第三十六條、第三十七條及第四十九條規定之限制。
二、經查勞委會業於八十七年七月三日以台八十七勞動二字第○二八六○八號公告，
    核定航空空勤人員（包含前艙及後艙人員）屬勞基法第八十四條之一之工作者乙
    節，為兩造所不爭執，並有原告提出之勞委會前開公告一件附卷可查，故航空空
    勤人員之工時、工資，原則上得由勞雇雙方另行約定，參照前段說明，在不違反
    勞基法所訂基準或損害勞工健康及福祉之情形下，均應承認其約定之效力。又查
    原告原均為被告所僱用之空服員，從事飛機上餐飲服務及安全檢查等客艙服務事
    項，原告曾於八十八年十一月一日簽收被告交付之工作契約書。又依原告自承兩
    造簽訂之工作契約書，內容載明原告等空服員每月飛航總時間不得逾一百二十小
    時、每年飛航總時間不得逾一千二百小時，其餘執勤派遣相關事項亦由雙方另行
    約定，不受勞基法第三十條、三十二條及四十九條之限制，空服員且同意依據被
    告空服員排班作業手冊規定排定執勤班表。該契約一式三份，除兩造各執一份外
    ，一份報請桃園縣政府核備被告之空服人員為勞基法第八十四條之一之工作者，
    核與被告提出之兩造工作契約書所載內容均屬相同等情，有被告提出之空服員簽
    收名冊、工作契約書各一件（見本院卷（一）第一一二頁）及原告提出之工作契
    約書、民事聲請暨準備書狀各一件（見本院卷（二）第一百四十頁、第一百四十
    一頁、第一百四十二頁）在卷可稽，原告亦不爭執前開空服員簽收名冊上其簽名
    之真正。雖原告否認有簽收被告交付之系爭工作契約書云云。惟查系爭空服員簽
    收名冊上既已載明簽收之類別為契約書，原告亦不否認該書證上其簽名之真實性
    及被告業已就其所屬空服人員（含原告在內）向桃園縣政府辦理核備為勞基法第
    八十四條之一之工作者，原告亦自承兩造另以書面訂定如其所提出之前開工作契
    約書等語，此外復有被告提出之桃園縣政府八十九年三月二十日八九府勞動字第
    ○五二七三四號函、交通部民用航空局九十年三月二十三日標準一（九十）字第
    ○○○七五二六號函各一件在卷足佐（見本院卷（一）第一一三頁、第一一四頁
    ），可知原告於簽署系爭簽收名冊時，均係在知悉系爭工作契約書內容及該工作
    契約書將報請桃園縣政府核備之情況下為簽署行為，足認原告應均同意其每日工
    作之時數可超過八小時及每二週工作時數超過八十四小時，女性空服員並同意於
    夜間工作，不受勞基法規定每日或每二週正常工作時間、例假日應休假不得上班
    及女性勞工不得於夜間工作之限制。參以原告自承其受僱被告之工作年資為七至
    八年多不等，自其受僱被告時起之工作時間包含飛行時間、飛行前報到二小時及
    降落後半小時之報到待命時間，均由被告依空服員排班作業手冊排定執勤表以供
    原告執勤，原告遭被告解僱前之出勤時數均有超過每日八小時之情形等語（見本
    院卷（二）九十二年八月二十七日言詞辯論期日及卷（四）九十二年十月二十九
    日言詞辯論筆錄），而空服員因飛機航線之遠近，導致飛航時間之長短差異，致
    空服員之工作時間短至一、二小時，長至數天不等乙節，亦為本院職務上所已知
    ，足見原告對於其執行空服員職務時，會有每日工作超過八小時或於假日、夜間
    工作之情形均知悉甚詳，並均同意被告排定班表之工作時間而無異議遵守，益證
    原告確與被告簽訂書面之系爭工作契約書，且於其所各別簽訂之工作契約內，均
    就原告之工作時間、薪資待遇詳為約定，訂明無勞基法法定每日工時限制之適用
    。是被告所陳兩造之工作契約內容既為簽名於其上之原告所知悉，且與兩造簽訂
    之工作契約書約定之內容相同，並報經主管機關備查，基於契約自由原則及前開
    第一段之說明，自應予以尊重，堪認系爭勞動契約關於工作時間及女性夜間工作
    之約定並不違反勞基法，則被告將原告依勞基法規定每日或每週或每二週之正常
    工作時間挪移集中上班，自有效力，原告對屬於正常工作之時間（即非延時工時
    ）自不得再行要求被告給付加班費。
三、再查原告係將其每日工作超過八小時部分之時數全部列為原告延時工作之時間，
    而請求被告給付系爭加班費，惟各原告請求系爭加班費之月份，原告每月實際工
    作之時數大多在一百小時以下，有原告提出之延時工時統計表五件在卷可參，顯
    然低於九十年一月一日以前勞基法規定之每月二百零八小時（每二週九十六小時
    乘以二加二日共十六小時）、九十年之後每月一百八十四小時（每二週八十四小
    時乘以二加二日共十六小時）之基本工時甚多，而依兩造前開書面約定，被告既
    得將原告依勞基法規定每日或每週或每二週之正常工作時間挪移集中上班，女性
    空服員並得於夜間工作，原告對屬於正常工作之時間（即基本工時）自不得再行
    主張加班費，亦如前述，則原告主張其每次工作時間超過八小時部分均應列入為
    其加班費計算云云，實屬無稽，自不足取。況查原告按其飛行時間得依每小時六
    十元費率乘以飛行時數，視飛行航段領取加計一‧二倍至三‧五倍不等之飛行津
    貼，且原告自本站報到時間（即班表飛機起飛前二小時）至飛機降停本站後半小
    時所經歷之日數，亦以每小時計費發給日支費之情，為兩造所不爭執，足見兩造
    已依空服員工作之特性，除原告每月之本薪外，另就原告之每次出勤時數另行約
    定其工資之計算方式。再依原告主張其每月平均自被告領取如本院卷（四）卷附
    附表二所示之薪資額分別自四萬餘元至八萬餘元不等，並參酌勞委會公告基本工
    資為一萬五千八百四十元，則縱然原告所提出之延長工時統計表所載超過八小時
    部分均屬原告之延長工時，被告依兩造約定所給付予原告之每月薪資亦明顯未低
    於按基本工資加計延時工資、假日工資之總額，原告並自承：其在被告公司任職
    期間每個月實際領取的工資，較高於勞基法規定的基本工資加上原告所主張每月
    超時工作的加班費之總金額等語（見本院卷（三）第四頁九十二年十月二十九日
    言詞辯論筆錄），故原告縱有其所主張之超時工作情形，被告亦不違反勞基法之
    相關規定，兩造均應受其雙方有關挪移原告正常工時、假日工時及薪資額約定之
    拘束，原告嗣後自不得再行請求被告給付其每日工作逾八小時之延時工資。是原
    告主張被告應給付其自八十六年三月二十七日起至各原告離職日止，各如附表二
    加班費欄所示之加班費云云，自均無據。
肆、綜上所述，原告受僱於被告擔任空服員工作，其受訓期間應包括在其工作年資內
    ，系爭日支費亦應包括在原告之工資範圍，惟其主張之系爭交通費應自其主張之
    月平均工資內扣除，是原告得請求被告給付之系爭資遣費及預告工資差額分別如
    附表一「被告應給付之金額」所示。惟原告請求被告給付系爭加班費部分，則因
    原告每月工作時數未逾勞基法所規定之時數，且被告給付予原告之每月薪資亦未
    低於按基本工資加計延時工資、假日工資之總額，兩造均應受雙方有關挪移工時
    及薪資額約定之拘束，自不得再依勞基法第二十四條規定，請求被告給付系爭加
    班費。從而原告分別依勞基法第十七條、第十六條第一項第三款規定，請求被告
    給付如主文第一項所示之金額，及均自被告收受原告民事追加狀之翌日即九十二
    年二月十三日起至清償日止，各按年息百分之五計算之利息，均有理由，應予准
    許；其逾此數額之請求及其餘原告之訴，均無理由，應予駁回。
伍、兩造均陳明願供擔保，請准宣告假執行或免為假執行，經核本判決原告勝訴部分
    所命之給付總額超過五十萬元，是兩造之聲請均合於法律規定，爰分別酌定相當
    之擔保金額併准許之。至原告敗訴部分，其假執行之聲請即失所依附，應併予駁
    回。
陸、本件事證已臻明確，兩造其餘攻擊防禦方法及舉證，或非兩造協議之爭點，或與
    本件判決結果無影響，爰不一一論述，併予敘明。
據上論結，本件原告之訴為一部有理由、一部無理由，依民事訴訟法第七十九條、第
八十五條第一項但書、第三百九十條第二項、第三百九十二條第二項，判決如主文。
中　　　華　　　民　　　國　　九十三　　年　　　七　　　月　　二十八　　日
                                臺灣桃園地方法院勞工法庭
~B法　　　官  林雯娟
右為正本係照原本作成
如對本判決上訴，須於判決送達後廿日內向本院提出上訴狀
中　　　華　　　民　　　國　　九十一　　年　　　七　　　月　　二十四　　日
~B法院書記官　林韡婷
~F0
~T40
附表一：
┌─┬───┬────────┬──────┬────────┬───────┬──────┬────────┬─────────┐
│  │      │扣除交通費金額  │            │                │              │            │                │                  │
│編│姓  名│或本薪額（均以總│            │月平均工資      │所應得之      │所應得之    │ 實際受領之資遣 │ 被告應給付之金額 │
│號│      │和再以六）      │工作年資    │                │預告工資金額  │資遣費金額  │ 費及預告工資   │                  │
│  │      │                │            │                │              │            │                │                  │
├─┼───┼────────┼──────┼────────┼───────┼──────┼────────┼─────────┤
│一│乙○○│(5234+9747)/6=24│七年五月    │00000-0000=60281│60281*12/365*3│60281*7+6028│399578       　 │59455+000000-00000│
│  │      │97              │            │                │0=59455       │1*5/12=44708│                │8=106961          │
│  │      │                │            │                │              │4           │                │                  │
├─┼───┼────────┼──────┼────────┼───────┼──────┼────────┼─────────┤
│二│戊○○│4980/6=830      │八年四月    │00000-000=61580 │61580*12/365*3│61580*8+6158│394424       　 │60736+000000-00000│
│  │      │                │            │                │0=60736       │0*4/12=51316│                │4=179479          │
│  │      │                │            │                │              │7           │                │                  │
├─┼───┼────────┼──────┼────────┼───────┼──────┼────────┼─────────┤
│三│丁○○│4960/6=827      │八年四月    │00000-000=62829 │62829*12/365*3│62829*8+6282│397890          │61968+000000-00000│
│　│      │                │            │                │0=61968       │9*4/12=52357│                │0=187653          │
│  │      │                │            │                │              │5           │                │                  │
├─┼───┼────────┼──────┼────────┼───────┼──────┼────────┼─────────┤
│四│己○○│5760/6=960      │七年四月    │00000-000=70610 │70610*12/365*3│70610*7+7061│450044       　 │69643+000000-00000│
│  │      │                │            │                │0=69643       │0*4/12=51780│                │4=137406          │
│  │      │                │            │                │              │7           │                │                  │
├─┼───┼────────┼──────┼────────┼───────┼──────┼────────┼─────────┤
│五│甲○○│5400/6=900      │七年八月    │00000-000=61852 │61852*12/365*3│61852*7+6185│392048          │61005+000000-00000│
│  │      │                │            │                │0=61005       │2*8/12=47419│                │8=143156          │
│　│      │                │            │                │              │9           │                │                  │
└─┴───┴────────┴──────┴────────┴───────┴──────┴────────┴─────────┘
